臺灣高等法院高雄分院刑事判決　　　　 96年度上易字第131號
上　訴　人　臺灣高雄地方法院檢察署檢察官
被　　　告　丙○○
　　　　　　　　　　　號
上列上訴人因被告違反著作權法等案件，不服臺灣高雄地方法院
95年度易字第137 號中華民國95年10月31日第一審判決（起訴案
號：臺灣高雄地方法院檢察署94年度偵字第26612 號，移送併辦
：臺灣彰化地方法院檢察署95年度調偵字第186 號），提起上訴
，本院判決如下：
    主  文
原判決撤銷。
丙○○連續意圖為自己不法之所有，以詐術使人將本人之物交付
，處有期徒刑肆月，如易科罰金，以銀元參佰元即新臺幣玖佰元
折算壹日。緩刑參年。
    事  實
一、丙○○於民國93年3 月30日與址設高雄市○○區○○街47巷
    3 之1 號之「耕林出版社有限公司」（下稱耕林公司）簽立
    作家出版契約，約定丙○○應擔保其交付予耕林公司出版之
    著作內容並無不法侵害他人著作權之情事。嗣後丙○○就其
    從事出版品寫作之工作，參閱坊間各類言情小說，明知晨星
    出版社有限公司（下稱晨星公司）於78年11月間出版之「凝
    眸深處」係作家（筆名）納蘭真創作之語文著作，竟基於擅
    自改作他人著作及意圖為自己不法所有之概括犯意，連續先
    於93年4 月30日前，未經著作權人納蘭真之授權或同意，參
    考納蘭真前開「凝眸深處」語文著作，將之改寫成「跟總裁
    甜蜜去」1 書後（侵害著作權部分著作權人納蘭真未提出告
    訴），於93年4 月30日交付該書予耕林公司，致耕林公司誤
    信為其之創作，陷於錯誤，而於93年5 月30日給付丙○○該
    書之稿費新台幣（下同）3 萬元（扣除稅金剩28500 元），
    耕林公司並於94年3 月17日印刷出版，嗣經讀者投書始發覺
    丙○○前開交付之小說書籍與「凝眸深處」小說內容大部分
    雷同（詳如附表二所示），耕林公司始知受騙。丙○○因此
    於94年4 月15月書立切結書予耕林公司，擔保嗣後其所交付
    出版之著作書籍絕無抄襲情事。
二、丙○○復明知狗屋出版社有限公司（下稱狗屋公司）於92年
    9 月間出版之「無敵洋娃娃」係作家（筆名）典心創作之語
    文著作及晨星公司於78年11月間、劇場出版社有限公司（下
    稱劇場公司）於86年5 月間出版之「黑色的記憶」係作家（
    筆名）納蘭真創作之語文著作，竟承上開概括犯意，於如附
    表一所示之時間，連續未經著作權人納蘭真或狗屋公司之授
    權或同意，參考納蘭真「黑色的記憶」或典心「無敵洋娃娃
    」（著作權人為狗屋公司）語文著作，將之改寫成「跟總裁
    幸福去」、「跟總裁結婚去」、「小紅娘牽紅線」等3 書（
    侵害著作權部分著作權人納蘭真未提出告訴），雷同部分詳
    如附表二所示，致侵害狗屋公司之著作財產權，其明知上開
    3 本書籍均非自己原創作之語文著作，與前開作家出版契約
    約定相違，仍於附表所示一之時間，交付予不知情之耕林公
    司，致耕林公司誤信為丙○○之創作，陷於錯誤，而於如附
    表所示一之時間給付丙○○每本書之稿費新台幣（下同）3
    萬元（扣除稅金剩28500 元）。嗣因讀者投書上開3 書亦分
    別與「無敵洋娃娃」、「黑色的記憶」內容大部分雷同，耕
    林公司始知受騙及狗屋公司始知著作財產權受侵害。
三、案經告訴人耕林公司訴請臺灣高雄地方法院檢察署檢察官偵
    查起訴，及狗屋公司訴請臺灣臺北地方法院檢察署檢察官呈
    請臺灣高等法院檢察署令轉臺灣彰化地方法院檢察署檢察官
    移送併辦。
    理  由
一、訊據上訴人即被告丙○○（下稱被告）對於上開犯行坦承不
    諱，核與告訴代理人乙○○、甲○○所述之情節相符，復有
    作家出版契約書、抄襲對照表、切結書、稿費收據單等附卷
    可稽。
二、著作權法所保障之著作，係指屬於文學、科學、藝術或其他
    學術範圍之創作，著作權法第3 條第1 項第1 款定有明文；
    故除屬於著作權法第9 條所列之著作外，凡具有原創性，能
    具體以文字、語言、形像或其他媒介物加以表現而屬於文學
    、科學、藝術或其他學術範圍之創作，均係受著作權法所保
    護之著作。而所謂「原創性」，廣義解釋包括「原始性」及
    「創作性」，「原始性」係指著作人原始獨立完成之創作，
    而非抄襲或剽竊而來，而「創作性」，並不必達於前無古人
    之地步，僅依社會通念，該著作與前已存在之作品有可資區
    別的變化，足以表現著作人之個性為已足。查前述「無敵洋
    娃娃」、「凝眸深處」、「黑色的記憶」等著作分別係作家
    （筆名）典心、納蘭真所創作撰寫而成，有告訴人耕林公司
    及狗屋公司提出之上開著作內容、上開著作封面及版權頁、
    狗屋公司與果樹出版社有限公司協議書在卷為證，且無證據
    顯示該著作乃抄襲自其他著作，或僅由顯而易見、一般的表
    達型式所構成，從而，應認上開典心之「無敵洋娃娃」、納
    蘭真之「凝眸深處」、「黑色的記憶」等著作為得受著作權
    法保護之著作。又作家典心將前述著作之出版權利自92 年9
    月間起，授權予狗屋公司，由狗屋公司出版「無敵洋娃娃」
    書籍之情，有蔡玲玉（筆名：典心）與狗屋公司/ 果樹出版
    社有限公司簽立之委聘創作合約書附卷可證，從而，告訴人
    狗屋公司享有該著作之著作財產權。
三、所謂著作「抄襲」，其侵害著作權人之權利主要以重製權、
    改作權為核心，而公訴人如欲控訴被告抄襲告訴人著作，首
    須舉證告訴人著作符合著作權法之保護要件，以及被告有為
    有形的或無形的重製行為；對於後者如無直接證據，公訴人
    應舉證證明被告有接觸（access）告訴人經授權之著作，及
    被告著作之表達實質類似（substantial similarity）於告
    訴人經授權之著作之表達。而所謂「實質類似」，指被告著
    作引用告訴人經授權之著作中實質且重要之表達部分，且須
    綜合「質」與「量」兩方面之考量；而「實質類似」之判斷
    ，與告訴人經授權之著作性質相關，如告訴人主張被抄襲之
    著作內容，係取自公共領域（public domain） 較多之事實
    型著作（factual work），由於其具有不容杜撰、自由發揮
    空間及表達方式受限、資訊來源多有重疊等特點，故在著作
    抄襲之「實質類似」構成要件上，應採取較嚴格之標準，反
    之，若係虛構性、科幻性作品（fic- tional work）或詩文
    等創作性較高之著作，則關於實質類似之要求標準較低。以
    下根據前述標準檢驗系爭著作是否抄襲或改作告訴人經授權
    之著作：
（一）被告自承於撰寫系爭著作時，有參考典心創作之「無敵洋
      娃娃」著作等語（見原審卷第62頁），復自承：寫小說的
      人大家都會參考其他人的著作... 可能我曾經看過這樣的
      內容... 等語（見原審卷第58、64頁），是被告確有「接
      觸」典心著作之「無敵洋娃娃」、納蘭真著作之「黑色的
      記憶」、「凝眸深處」之事實，已堪認定。
（二）被告著作之「跟總裁甜蜜去」，其中第93、94頁「「紀小
      姐，妳的東西都帶來了嗎？」護士的聲音是輕快而悅耳的
      。紀云云猜想她應該很年輕、長得應該也很甜，友善的個
      性讓她的住院恐懼降到最低，雖然她還是有點害怕住院。
      她抬起頭來，對著這個小護士微笑，「嗯，我的東西都帶
      齊全了。」「我的同事跟朋友都叫我小欣，往後這兩個星
      期，妳都由我負責，所以我們有很多機會相處。妳別擔心
      趙醫師是本院最好的眼科醫生，妳不會有問題的。如果妳
      需要我，只管按妳床邊那個按鈕。現在，妳好好休息吧！
      今天一整天，一定夠妳受的了！」她的確是受夠了！天未
      亮就從台東坐了七、八個小時的車來到台北，然後又是一
      連串的檢查... 出門的時候，母親的反應仍然是冷冷淡淡
      的，明顯看得出還是不太能夠接受她的決定，至於林媽則
      是一把鼻涕一把眼淚的，不知道有多麼不放心她，幸好，
      衛子軒一直待在她身邊陪伴著她，如果不是他的話，她的
      勇氣一定早就消失殆盡，不要說是住進醫院，只怕還沒到
      醫院門口，她就已經逃之夭夭了！」與納蘭真著作之「凝
      眸深處」，其中第53頁「「你所要的東西都帶來了嗎，紀
      小姐？」那護士的聲音輕快而悅耳。雪嵐猜想她應該還很
      年輕，長得也很甜。她有一種友善而愉悅的個性，使得雪
      嵐的「住院恐懼」消減到了最低限度。她抬起頭來，對著
      這個小護士微笑：「是的，我的東西都帶全了。」「我的
      朋友都叫我小趙。」護士輕快地說：「往後這兩個星期我
      都輪妳的病房，所以我們有很多相處的機會。別擔心，石
      大夫是本院最好的醫師，你不會有問題的。如果你需要我
      ，只管按床邊的那個鈴子。還有，探病的時間到晚上九點
      為止。現在你好好休息吧。這一整天大概很夠你受的了，
      喔？」是夠受的了。一大早就從恆春坐了五、六個小時的
      車來到台北，然後是一連串的檢查... 今早出門的時候，
      母親的反應還是冷冷淡淡的，顯然還不大能接受她的決定
      。至於林媽則是一把鼻涕一把眼淚的，不知道有多麼不放
      心。幸得伯淵一直待在她身邊，穩穩地牽引著她。如果不
      是他的話，她的勇氣一定早就消失掉了。不要說是住進醫
      院，只怕還沒到醫院門口就已經逃之夭夭。」比較上開二
      著作內容，即係極為近似雷同之文句、段落等，除此之外
      ，其餘皆類此而詳如附表二所示抄襲對照表。據上以觀，
      被告著作之「跟總裁甜蜜去」、「跟總裁幸福去」、「跟
      總裁結婚去」、「小紅娘牽紅線」與典心著作之「無敵洋
      娃娃」、納蘭真著作之「凝眸深處」、「黑色的記憶」，
      架構大致上均相同，情節設計雷同、部分標題相同、甚至
      人物名稱相同（詳如附表二抄襲對照表所示），更常有以
      不同言語表達相同之意思，內容所敘述者均屬相同之事物
      ，且就著作對照表之內容觀之，被告著作大部分是摘取典
      心、納蘭真上開著作之重要敘述部分加以濃縮整理，且遣
      詞用字之表達方式及順序亦雷同，僅是稍微以不相同之文
      字在闡述相同之事物，況被告著作中所使用之形容性用語
      等等詞句，詳如對照表所示，此等詞句僅是形容性、修飾
      性用語，其所表達之意思，亦可用不同之話語表達，且在
      著作中並非必要，但被告著作卻與典心、納蘭真之著作有
      相同之詞句。故被告著作之結構及所表達之事物，與上開
      典心、納蘭真之著作如附表所示大致相同，且表達方式大
      部分亦是摘取上開典心、納蘭真著作之重要敘述部分，以
      幾乎雷同之敘述順序，而以稍微不同之文字表達相同之事
      物，有些甚至是使用相同之文字，且包括單純形容性、修
      飾性言語，使之較為簡要，然閱讀過上開典心、納蘭真之
      著作者，皆可從被告著作中感覺到原著作之存在，亦即兩
      方著作在「質」與「量」方面已達實質類似之程度，堪認
      被告著作有以改作之方式侵害納蘭真、狗屋公司之著作權
      無誤。
四、綜上所述，被告之自白應與事實相符，本件事證明確，被告
    犯行洵堪認定。
五、核被告所為，係犯著作權法第92條之擅自以改作之方法侵害
    他人著作財產權罪及刑法第339 條第1 項之詐欺取財罪。被
    告先後4 次詐欺取財犯行、2 次擅自以改作之方法侵害他人
    著作財產權之犯行，均時間緊接，各係觸犯構成要件相同之
    罪，顯均係基於概括犯意為之，應分別依修正刑法第56條連
    續犯規定以一罪論，並均加重其刑。被告所犯上開2 罪間，
    有方法及結果之牽連關係，應依修正前刑法第55條牽連犯規
    規定，論以較重之詐欺取財罪。至公訴意旨雖認被告係犯著
    作權法第91條第2 項之擅自以重製之方式侵害他人著作財產
    權罪嫌，惟按：著作權法第3 條第1 項第5 款明定本法用詞
    如下，所謂「重製」：係指以印刷、複印、錄音、影像、攝
    影、筆錄或其他方法直接、間接、永久或暫時之重複製作。
    於劇本、音樂著作或其他類似著作演出或播送時予以錄音或
    錄影；或依建築設計圖或建築模型建造建築者，亦屬之。另
    同條項第11款明定所謂「改作」：係指以翻譯、編曲、改寫
    、拍攝影片或其他方法就原著作另為創作。查本件被告上開
    4 本著作與典心、納蘭真原創著作內容係大部分質量上均已
    實質雷同，認定業如上述，揆諸前揭規定，即屬「改作」之
    方式，而非「重製」。是公訴意旨認定被告係犯著作權法第
    91條第2 項之擅自以重製方式侵害他人著作財產權罪嫌，尚
    有誤會，惟其基本事實同一，本院自得依法變更起訴法條。
    另就被告擅自以改作之方法侵害狗屋公司著作財產權（臺灣
    彰化地方法院檢察署95年度調偵字第186 號移送併辦部分）
    及被告明知「跟總裁結婚去」及「小紅娘牽紅線」2 本書，
    均係抄襲狗屋公司有著作權之「無敵洋娃娃」1 書改作而成
    ，仍交予耕林公司出版，並收受稿費之詐欺取材犯行部分，
    公訴人雖未起訴，惟此部分與上開起訴論罪科刑部分，分別
    有牽連犯或連續犯之裁判上一罪關係，本院自得併與審理，
    附此敘明。又被告行為後，刑法業於94年2 月2 日修正公布
    ，並於95年7 月1 日施行，第56條連續犯之規定業已刪除，
    則被告之犯行，因行為後新法業已刪除連續犯之規定，此刪
    除雖非犯罪構成要件之變更，但顯已影響行為人刑罰之法律
    效果，自屬法律有變更，依新法第2 條第1 項規定，比較新
    、舊法結果，仍應適用較有利於被告之行為時法律即舊法論
    以連續犯；另亦刪除第55條關於牽連犯之規定，本件被告所
    犯上開擅自以改作之方法侵害他人著作財產權罪及詐欺取財
    罪具有牽連犯之關係，依修正前即行為時之規定，應從一重
    之詐欺取財罪處斷；依修正後之刑法既已刪除牽連犯之規定
    ，則所犯上述2 罪應依數罪併罰之規定分論併罰。比較新舊
    法之規定，修正後之規定並非較有利於被告，依刑法第2 條
    第1 項之規定，應適用行為時之法律，即適用修正前刑法第
    55條牽連犯之規定，從一重之詐欺取財罪處斷，併此敘明。
六、原審據以論處被告罪刑，固非無見；惟查：（一）原判決未
    附抄襲對照表，尚有未洽；（二）原判決犯罪事實欄未記載
    被告犯罪之時間，尚有未合；（三）被告侵害納蘭真著作權
    部分，著作權人納蘭真並未提出告訴，原判決認被告亦成立
    犯罪，亦有未洽；（四）原判決據上論結欄漏引刑事訴訟法
    第300 條，亦有未合。檢察官上訴意旨認原審量刑過輕，指
    摘原判決不當，惟本院審酌被告於本院坦承犯行，道歉認錯
    ，頗有悔意，告訴代理人亦表示願原諒等情，認檢察官之上
    訴為無理由；惟原判決既有上開可議之處，自應由本院撤銷
    改判。審酌被告剽竊他人智慧結晶、漠視他人著作權利，且
    不思以正當方式賺取所需金錢，竟以向告訴人耕林公司表示
    ，會依約交付未侵害他人著作財產權之著作供出版，致告訴
    人陷於錯誤，而受有上開財產上之損害，惟念其坦承犯行，
    頗有悔意等一切情狀，量處如主文所示之刑，並諭如知易科
    罰金，以銀元300 元即新台幣900 元之折算1 日。又被告所
    改作侵害告訴人狗屋公司著作權之小說著作，業經交付告訴
    人耕林公司為出版書籍，不能認為仍屬被告所有，且非違禁
    物，故不予以宣告沒收，附此敘明。另被告行為時之刑法第
    41條第1 項前段規定：「犯最重本刑為5 年以下有期徒刑以
    下之刑之罪，而受6 個月以下有期徒刑或拘役之宣告，因身
    體、教育、職業、家庭之關係或其他正當事由，執行顯有困
    難者，得以1 元以上3 元以下折算1 日，易科罰金。」又被
    告行為時之易科罰金折算標準，修正前罰金罰鍰提高標準條
    例第2 條前段（現已刪除）規定，就其原定數額提高為100
    倍折算1 日，則被告行為時之易科罰金折算標準，應以銀元
    300 元折算1 日，經折算為新臺幣後，應以新臺幣900 元折
    算為1 日。惟95年7 月1 日修正公布施行之刑法第41條第1
    項前段則規定：「犯最重本刑為5 年以下有期徒刑以下之刑
    之罪，而受6 個月以下有期徒刑或拘役之宣告者，得以新臺
    幣1000元、2000元或3000元折算1 日，易科罰金。」比較修
    正前後之易科罰金折算標準，以95年7 月1 日修正公布施行
    前之規定，較有利於受刑人，則應依刑法第2 條第1 項前段
    ，適用修正前刑法第41條第1 項前段規定，定其折算標準，
    附此敘明。
七、查被告未曾受有期徒刑以上刑之宣告，有台灣高雄地方法院
    檢察署刑案資料查註紀錄表暨台灣高等法院被告全國前案紀
    錄表各1 份附卷可稽，此次係屬偶發初犯，況被告已與告訴
    人耕林公司成立調解及與告訴人狗屋公司達成和解，有調解
    筆錄活期性存款指定期間交易明細查詢表及協議書各1 份在
    卷可憑，且狗屋公司亦具狀表示撤回告訴，有撤回告訴狀1
    份可按（於第一審言詞辯論終結後撤回，不生撤回之效力）
    ；被告經此論罪科刑之教訓，當知警惕，應無再犯之虞，本
    院認其所宣告之刑，以暫不執行為適當，爰併宣告緩刑3 年
    。緩刑部分應逕適用修正後刑法第74條之規定（最高法院95
    年度第8 次刑庭會議決議參照），附此敘明。
據上論結，應依刑事訴訟法第369 條第1 項前段、第364 條、第
299 條第1 項前段、第300 條，著作權法第92條，刑法第11條前
段、第2 條第1 項前段、刑法第339 條第1 項、修正前第56 條
、修正前第55條、修正前第41條第1 項、第74條第1 項第1 款，
罰金罰鍰提高標準條例第1 條前段、修正前罰金罰鍰提高標準條
例第2 條，現行法規所定貨幣單位折算新台幣條例第2 條，判決
如主文。
本案經檢察官林應華到庭執行職務。
中　　華　　民　　國　　96　　年　　4 　　月　　18　　日
                  刑事第五庭    審判長法  官  曾永宗
                                      法  官  王伯文
                                      法  官  陳  箐
以上正本證明與原本無異。
本判決不得上訴。
中　　華　　民　　國　　96　　年　　4 　　月　　18　　日
　　　　　　　　　　　　　　　　　　　書記官  魏文常
附錄本件判決論罪科刑法條：
著作權法第92條：
擅自以公開口述、公開播送、公開上映、公開演出、公開傳輸、
公開展示、改作、編輯、出租之方法侵害他人之著作財產權者，
處3年以下有期徒刑、拘役、或科或併科新臺幣75萬元以下罰金
。
中華民國刑法第339條：
意圖為自己或第三人不法之所有，以詐術使人將本人或第三人之
物交付者，處5 年以下有期徒刑、拘役或科或併科1 千元以下罰
金。
以前項方法得財產上不法之利益或使第三人得之者，亦同。
前二項之未遂犯罰之。
 附表一
┌─┬──────┬─────┬────┬──────┐
│  │書名        │改作時間  │交稿時間│付稿費時間  │
│  │            │（民國）  │（民國）│（民國）    │
├─┼──────┼─────┼────┼──────┤
│1 │跟總裁幸福去│93.6.30前 │93.6.30 │93.7.15     │
├─┼──────┼─────┼────┼──────┤
│2 │跟總裁結婚去│93.8.30前 │93.8.30 │93.10.15    │
├─┼──────┼─────┼────┼──────┤
│3 │小紅娘牽紅線│93.9.30前 │93.9.30 │93.11.15    │
└─┴──────┴─────┴────┴──────┘
